臺灣高等法院刑事判決　　　　　　　　93年度上易字第1977號
上　訴　人　台灣台北地方法院檢察署檢察官
上　訴　人
即　被　告　丙○○
上列上訴人因被告家暴傷害等案件，不服臺灣臺北地方法院92年
度易字第826 號，中華民國93年11月4 日第一審判決（起訴案號
：臺灣臺北地方法院檢察署91年度偵字第13781 號），提起上訴
，本院判決如下：
    主    文
上訴駁回。
    事    實
一、丙○○與甲○○於九十年間為配偶關係，屬家庭暴力防治法
    第三條第一款所稱之家庭成員，於民國九十年四月二十七日
    某時，二人在臺北市○○○路○段八十八巷二十號八樓之一
    打甲○○之左手臂、右大腿等處，致甲○○受有左上肢瘀血
    四乘四公分、右下肢瘀血四乘三公分之傷害。
二、案經甲○○訴由臺灣臺北地方法院檢察署檢察官偵查起訴。
    理    由
壹、傷害部分：
一、上訴人即被告丙○○否認有何毆打傷害告訴人甲○○之犯行
    ，辯稱：伊並未毆打告訴人甲○○，不知其診斷書所記載之
    傷勢何來，且告訴人對於受傷時間及遭毆打之方式前後指訴
    不一，不足採信云云。經查：
    (一)告訴人甲○○於九十年四月二十七日，在臺北市○○○路
      ○段八十八巷二十號八樓之一住處，因細故與被告發生爭
      執，遭被告徒手毆打左手臂及右大腿等處，致受有上開部
      位瘀血傷害等事實，業據告訴人甲○○於偵查中指訴綦詳
      （見九十年十二月二十四日偵訊筆錄，九十年度他字第五
      二四五號卷，第五四頁），其並於原審審理時以證人身分
      具結證稱：「‧‧‧被告是在九十年四月二十七日在我家
      傷害我‧‧‧四月二十七日我被打時，沒有去驗傷，到了
      五月二日我去看血液病的時候，我順便去驗傷‧‧‧」、
      「（被告在九十年四月二十七日是用何種方式打妳？）是
      用手打我，打我右大腿及左手上臂」、「（這樣的行為造
      成妳何處受傷？）有瘀傷」、「當時被告的母親過世，被
      告跟我要小孩的印鑑證明，所以那段時間我們經常爭吵，
      四月二十七日那天，我們是在客廳談關於他母親的病逝的
      事情，被告怪我沒有盡力救他母親，被告也不喜歡我娘家
      的人管我們家的事情，要我寫切結書要求我娘家不能管我
      們的事情，我不願意寫，被告很不高興就大聲叫」、「剛
      開始是坐著打我一下，後來站著又打我一下」、「當時被
      告坐在我的右邊，手臂是我站起來被打到的‧‧‧」等語
      明確（見原審卷，第一三七至一三八頁），並有臺北市立
      仁愛醫院九十年五月二日驗傷診斷書一紙（見同上他字第
      五二四五號卷，第四三頁），及該院九十二年七月二十一
      日北市仁醫歷字第○九二六○五九六八○○號函所檢附之
      診斷證明書及病歷影本在卷可稽（見原審卷，第二十至二
      三頁）。依該驗傷診斷書之記載及診治醫師於病歷內人體
      圖所繪製標示之受傷部位以觀，告訴人甲○○確受有左上
      肢瘀血四乘四公分、右下肢瘀血四乘三公分之傷害，核與
      其指稱遭被告毆打之部位相符。
    (二)被告雖辯稱告訴人甲○○對於受傷時間及遭毆打方式之指
      訴，前後有所不一云云。惟查告訴人甲○○於九十年四月
      二十七日遭被告毆打，嗣於九十年十月二十四日具狀向臺
      灣臺北地方法院檢察署提出告訴時，即指稱其於同年四月
      二十七日遭被告毆打，事後已於同年五月二日前往仁愛醫
      院驗傷，受有左上肢瘀血四乘四公分、右下肢瘀血四乘三
      公分之傷害等語（見九十年度他字第五三八○號卷，第四
      頁）；嗣於同年十二月二十四日偵查中復指稱：當日（四
      月二十七日）被告在家中令伊寫切結書，伊不從即遭被告
      以手毆打左手臂及右大腿，數日後才去驗傷，傷勢如提呈
      之驗傷單等語（見他字第五二四五號卷，第五四頁）；嗣
      於原審再度具結證稱：其與被告於九十年四月二十七日因
      書寫切結書之問題發生爭執，遭被告以手毆打右大腿及左
      手上臂，受有瘀傷，當日遭毆打時並未去驗傷，至同年五
      月二日去看血液病的時候才順便去驗傷等語（詳如前述）
      ；即令告訴人甲○○於九十年五月十八日前往臺北市政府
      警察局中山分局報案指稱遭受被告家庭暴力時，亦於該分
      局「處理家庭暴力案件調查紀錄表」內載稱：「最近一次
      （遭實施家庭暴力）之時間：九十年四月二十七日」，有
      該紀錄表附卷可參（見他字第五二四五號卷，第四六頁）
      。雖告訴人甲○○嗣以遭受被告家庭暴力為由向原審法院
      聲請民事保護令時，於其九十年六月十三日民事補充陳述
      狀內略稱：九十年四月二十七日被告對伊動粗，伊於五月
      十八日至中山分局填載處理家庭暴力調查紀錄表，九十年
      五月二日被告又毆打伊，伊至仁愛醫院驗傷，有診斷證明
      書可證等語（見原審法院九十年度家護字第二三○號通常
      保護令民事聲請事件卷宗，第十三至十四頁），而與其所
      述於九十年四月二十七日遭毆傷，於同年五月二日才去驗
      傷等語，有所出入。惟甲○○對於該日因書立切結書而與
      被告發生爭執之衝突原因，及遭被告徒手毆打之傷害方式
      、遭毆打之部位為左手臂、右大腿等衝突細節，暨數日後
      始前往醫院驗傷之處置方式等情，始終均為一致之指證；
      況上開保護令聲請事件，甲○○係委由律師代理聲請，前
      開民事補充陳述狀亦由律師代甲○○具狀提出，參以甲○○於本院證稱：「（剛才所述在時間上與之前你在申請保
      護令時，有所出入，為何會如此？）‧‧‧因為申請保護
      令的時候，我去跟律師說，我的頭緒很亂，我把很多的事
      情都摻在一起跟律師說，所以跟現在講的有些出入」等語
      （見原審卷，第一三八頁反面），足見甲○○於聲請保護
      令事件中委由律師擬具之聲請狀內容，確有混淆誤繕之可
      能，對於其於偵查及法院所為而與其他客觀事證相符之指
      證，不生影響，告訴人前開遭被告傷害之指訴應為可信。
      被告辯稱並未於該日毆打甲○○云云，尚非可信，此部分
      事證明確，被告於九十年四月二十七日傷害甲○○之犯行
      堪以認定。
二、查被告與告訴人甲○○前於九十年間係屬配偶（嗣已離婚）
    ，有
    頁），二人於九十年四月二十七日被告行為時屬家庭暴力防
    治法第三條第一款所稱之家庭成員關係，核被告於九十年四
    月二十七日毆打告訴人甲○○所為，係犯刑法第二百七十七
    條第一項之傷害罪，屬家庭暴力防治法第二條第二項之家庭
    暴力罪。原審同此認定，依刑法第二百七十七條第一項、第
    四十一條第一項前段，罰金罰鍰提高標準條例第一條前段、
    第二條之規定，並審酌被告與告訴人甲○○感情不睦，因細
    故爭吵即徒手毆打告訴人之犯罪動機、手段，造成告訴人受
    有左上肢、右下肢瘀血之傷害、犯後未能坦承此部分犯行，
    惟並無前科、素行非惡等一切情狀，量處拘役四十日，並諭
    知易科罰金之折算標準，其認事、用法及量刑均無不當，被
    告上訴仍否認有此傷害犯行，為無理由，應予駁回。
三、公訴意旨另以：被告原係甲○○之夫，屬家庭暴力防治法第
    三條第一款所稱之家庭成員關係，被告基於普通傷害之概括
    犯意，於九十年五月二日及同年五月十日，在臺北市○○○
    路○段八十八巷二十號八樓之一住處，徒手毆打甲○○，因
    認被告此部分所為涉犯刑法第二百七十七條第一項之普通傷
    害罪嫌，而與其先前同年四月二十七日傷害行為，具有連續
    犯之裁判上一罪關係（見公訴人九十三年度蒞字第八五四六
    號補充理由書及原審九十三年八月九日準備程序筆錄）。
    (一)按告訴乃論之罪，其犯罪行為有連續或繼續之狀態者，其
      六個月之告訴期間，應自得為告訴之人，知悉犯人最後一
      次行為或行為終了之時起算，司法院大法官會議釋字第一
      ○八號解釋、最高法院二十四年度總會決議（七七）意旨
      均可供參照。依公訴意旨，被告係連續於九十年四月二十
      七日、同年五月二日、五月十日多次傷害告訴人甲○○，
      則本件傷害罪之六個月告訴期間，應以告訴人知悉被告最
      後一次傷害行為（即九十年五月十日）時起算。查告訴人
      甲○○係於九十年十月二十四日具狀向檢察官提出告訴，
      此有其同日告訴狀附卷可稽（見他字第五三八○號偵查卷
      ，第一頁），尚未超過六個月告訴期間，則本件傷害部分
      之告訴自屬合法；辯護意旨認告訴人對被告九十年五月二
      日、同年五月十日二次傷害犯行所提之告訴，已逾六個月
      告訴期間云云，尚有誤會，合先敘明。
    (二)惟按犯罪事實應依證據認定之，無證據不得認定犯罪事實
      ，刑事訴訟法第一百五十四條第二項定有明文；次再按告
      訴人之告訴，係以使被告受刑事訴追為目的，是其陳述是
      否與事實相符，仍應調查其他證據以資審認，最高法院亦
      著有五十二年台上字第一三○○號判例可參。訊據被告堅
      決否認有於九十年五月二日、同年五月十日傷害告訴人甲○○之犯行，辯稱並無毆打告訴人等語。公訴人認被告涉
      有此部分傷害犯嫌，無非係以：該等犯罪事實業據告訴人
      甲○○指訴綦詳，被告九十年五月二日之傷害部分並經原
      審法院家事法庭及本院民事庭認定屬實，並有原審法院九
      十年度家護字第二三○號、本院九十年度家護抗字第二四
      四號通常保護令卷宗可參，另有臺北市立仁愛醫院出具之
      診斷證明書附卷可稽，被告之子女於法院民事庭審理時亦
      曾證稱被告多次毆打甲○○等情，為其主要論據。
    (三)經查，告訴人甲○○雖於偵查中指稱被告於九十年間即經
      常對伊施暴，然伊均未報案處理，伊是醫生均自己處理傷
      勢，並未就醫等語（見他字第五二四五號卷，第五四、五
      五頁反面），並於原審證稱：被告經常打我，打很多次，
      九十年五月二日我要去醫院，被告很不高興，就用手搥我
      的背一下，那次我沒有去驗傷，因為我要出門，而且在背
      上我沒有辦法看到受傷的部分，九十年五月十日被告用手
      打我的頭部，因為當天我把越傭換掉，他不高興，那天我
      進臥室他用手打我頭部‧‧‧我跟他結婚之後，頭痛的頻
      率就很高等語（見原審卷，第一三七至一三八頁），惟告
      訴人既無法指訴因被告之此二次行為受有何種傷害，復無
      診斷證明書或就醫病歷資料可佐證其所言，自難以其單方
      之指訴，遽論被告此部分傷害犯行。公訴人雖以被告九十
      年五月二日之傷害犯行，有同日臺北市立仁愛醫院之診斷
      證明書為憑，惟該診斷證明書所載傷勢，係被告九十年四
      月二十七日毆打告訴人甲○○所致，已如前述，公訴意旨
      重覆據此主張被告於九十年五月二日之傷害行為，顯有誤
      會。又原審法院民事庭雖依告訴人甲○○之聲請，裁定核
      發九十年度家護字第二三○號通常保護令，命相對人即被
      告不得對於甲○○及其子女莊澤玉、莊澤民實施不法侵害
      之行為，本院並以九十年度家護抗字第二四四號裁定駁回
      丙○○之抗告確定，業經原審調取上開卷宗核閱屬實，並
      有原審法院九十年度家護字第二三○號民事通常保護令裁
      定在卷可稽（見他字第五二四五號卷，第四七頁），惟民
      事事件採處分權主義、辯論主義，法院恆依舉證責任之分
      配原則，責由舉證不足之當事人一方負擔敗訴之結果，如
      依原告或聲請人之形式舉證，已足使法院形成大概之心證
      ，即應為有利於原告之認定；而刑事案件之檢察官或自訴
      人，則應就被告之犯罪事實負實質之舉證責任，法院於形
      成有罪之確信而無合理之懷疑時，始得對於被告論罪科刑
      。查上開保護令聲請事件，原審法院及本院民事庭固依甲○○之指訴及其提出之九十年五月二日臺北市立仁愛醫院
      驗傷診斷書等，認定丙○○有實施家庭暴力之行為，而依
      甲○○之聲請裁定核發通常保護令，惟被告究有無告訴人
      所指九十年五月二日、同年五月十日之傷害犯行，應否受
      刑事處罰，仍應依嚴格之證據法則定之，而不得以原審法
      院曾核發保護令等情，遽而推論被告犯行，況民事法院審
      理民事事件之結果，對於刑事法院就刑事案件之審理認定
      ，亦無拘束可言。至於公訴人認被告之子女於原審法院民
      事庭審理時，亦曾證稱被告多次毆打甲○○云云，惟被告
      與告訴人所生子女莊澤民、莊澤玉於前開通常保護令聲請
      事件及原審法院九十年度婚字第四四三號甲○○、丙○○
      離婚事件中，均僅泛稱：「爸爸會打媽媽」、「媽媽被爸
      爸打」、「有看過爸爸打媽媽」等語（見原審法院九十年
      度家護字第二三○號卷，第八四頁；前揭他字第五二四五
      號卷，第一○四、一○五頁），並無明確陳述被告毆打告
      訴人甲○○之具體情節、確切時間為何，依其年齡心智亦
      難期渠等於法庭上就數年之遙之事件有何明確之指陳，況
      告訴人甲○○復未指稱其子女對被告此部分犯行有所見聞
      ，是公訴人聲請傳訊莊澤民、莊澤玉到庭，以證明被告九
      十年五月二日、同年五月十日之傷害犯行，自無必要。
    (四)綜右各情，被告被訴九十年五月二日、同年五月十日傷害
      犯行，僅有告訴人單方指訴可憑，依公訴人所提出之證據
      尚不足以證明被告確有公訴意旨所指此部分傷害犯行，此
      外復查無其他積極證據，足資證明被告確有公訴人所指上
      開犯行，本應就此傷害部分為無罪之諭知，惟公訴意旨認
      被告此部分犯行與前揭經本院論罪科刑之九十年四月二十
      七日傷害犯行，有連續犯之裁判上一罪關係，爰不就此部
      分另為無罪之諭知。
貳、無罪部分（即被告被訴恐嚇部分）：
一、公訴意旨略以：被告另基於概括之犯意，連續於九十年三月
    二十日二十二時許及及同年六月二十一日某時，於電話中向
    甲○○之姊乙○○恫稱：「要讓妳死的很難看，會不知道自
    己怎麼死的，要小心兩個女兒」、「我考慮好久，妳這個吸
    血鬼，我若不把妳剷除掉，我家裡永不得安寧。對啊！剷除
    掉妳，離開我這個家庭，妳對我的家庭‧‧‧」等語，使告
    訴人乙○○心生畏怖，致生危害於安全，因認被告此部分所
    為涉犯刑法第三百零五條之恐嚇罪嫌。
二、按犯罪事實應依證據認定之，無證據不得認定犯罪事實，刑
    事訴訟法第一百五十四條第二項定有明文；又不能證明被告
    犯罪者，應諭知無罪之判決，同法第三百零一條第一項亦有
    明定。次按認定犯罪事實所憑之證據，雖不以直接證據為限
    ，間接證據亦包括在內；然而無論直接或間接證據，其為訴
    訟上之證明，須於通常一般之人均不致有所懷疑，而得確信
    其為真實之程度者，始得據為有罪之認定，倘其證明尚未達
    到此一程度，而有合理之懷疑存在時，即應為有利於被告之
    認定，更不必有何有利之證據，最高法院三十年上字第八一
    六號判例、七十六年台上字第四九八六號判例參照。再按告
    訴人之告訴，係以使被告受刑事訴追為目的，是其陳述是否
    與事實相符，仍應調查其他證據以資審認，最高法院亦著有
    五十二年台上字第一三○○號判例可參。
三、訊據被告否認有何恐嚇犯行，辯稱：伊並未於九十年三月二
    十日對告訴人乙○○恐嚇稱：要讓妳死得很難看、會不知道
    自己怎麼死的，要小心兩個女兒等語；同年六月二十一日伊
    雖然在電話裡有說：妳這個吸血鬼，如果不把妳剷除，我家
    裡永不得安寧這些話，然該電話係乙○○主動撥打予伊，乙○○於交談時並以「莊實在太失敗了」等語主動對伊指責挑
    釁，且依二人前後對話內容，乙○○顯然並未心生畏懼等語
    。
四、公訴意旨認被告涉有恐嚇犯嫌，無非係以告訴人乙○○之指
    訴，與其所提出與被告九十年六月二十一日電話對話錄音帶
    及譯文，為其論據。經查：
    (一)告訴人乙○○雖迭於警詢、偵查時指訴被告曾出言恐嚇，
      並於原審審理時證稱被告先於九十年三月二十日以電話對
      伊恐嚇稱：會讓妳死得很難看，讓妳不知道怎麼死的，小
      心妳的二個女兒等語，復於同年六月二十一日在電話中恫
      稱：‧‧‧妳這個吸血鬼，要剷除掉妳‧‧‧等語，致伊
      覺得擔憂害怕（見原審卷，第一三九至一四○頁）。然經
      原審於九十三年四月二十二日準備程序勘驗由被告提出之
      其與乙○○九十年六月二十一日完整通話錄音帶（當庭勘
      驗結果與檢察官九十二年度公訴蒞庭字第一八三○四號補
      充理由書附件二譯文大致相符，該譯文見原審卷第五三至
      五四頁），被告雖有對乙○○稱：「我考慮了好久，妳這
      個吸血鬼，我若不把妳剷除掉，我家裡永不得安寧」、「
      對啊！剷除，離開我這個家庭，妳對我這個家庭，妳是一
      群吸血鬼」等語，惟該電話錄音中，二人係就被告與甲○○離婚與子女監護教養等事對談，乙○○（以下以「金」
      表示）並自承於通話之前即備妥錄音機錄製二人對話內容
      （見本院卷，第一四一頁），嗣對話之初，金即稱：「莊
      （正熙）實在太失敗了，妳跟光珠生活十幾年了，如果我
      這麼輕鬆就可以把光珠叫得動跟你離婚，你太失敗了，該
      好好檢討自己」，被告答稱：「我有在檢討我自己，我希
      望妳要高抬貴手，我覺得妳這樣做，對小孩子相當殘忍」
      ，金：「你這樣打小孩才是殘忍，小孩子下一捲錄音帶，
      我們隔一陣子還會遞給法院，那一份才是勁爆‧‧‧」，
      被告：「對啊，我有看到，那都是妳教孩子講的」，金：
      「還有一份在寄養家庭那更勁爆」‧‧‧嗣乙○○稱：「
      我昨天有沒有跟你講，光珠還沒有，那離婚還不要拿出去
      ，我昨天一直勸你，你為什麼，你都不會好好考慮考慮」
      ，被告則答稱：「我考慮了好久，妳這個吸血鬼，我若不
      把妳剷除掉，我家裡永不得安寧」，乙○○聞後稱：「你
      要把我剷除掉啊！」，被告：「對啊！剷除，離開我這個
      家庭，妳對我這個家庭，妳是一群吸血鬼」，金：「你的
      意思就是要剷除我、要殺我喔！」等語，被告旋接稱：「
      甚麼？妳自己又要妄想症，妄想被害」，金：「你自己不
      是跟光珠，在你家小孩也聽到，一天到晚說要殺我，也不
      是說給我死得很難看，八十六年光珠寫給社會局的，裡頭
      就有提到你要殺我」，被告聞後則答稱：「妳寫給我的信
      ，我都懶得，哇！一看，錯別字一大堆，不知道要怎樣看
      」‧‧‧金：「你真的很神經病，我從來沒有看過人這麼
      壞，打了老婆還說，那種打老婆下流的人，不能跟他生活
      在一起‧‧‧我一直說你很笨，笨到這種地步，一句對不
      起就好，我跟你說正經的‧‧‧」。是綜觀全篇對話內容
      ，參以告訴人乙○○自承當時被告係不滿伊干涉被告家中
      事情，亦不希望伊與伊胞妹甲○○接觸等情（見原審卷，
      第一四○頁反面），足見被告係因不滿乙○○干涉介入其
      與配偶甲○○間之家庭糾紛，始對乙○○稱「妳這個吸血
      鬼」、要「剷除掉」等語，佐以乙○○將該「剷除」之用
      語聯想誤認係被告欲對其不利時，被告亦立即表明：「甚
      麼？妳自己又要妄想症，妄想被害」等語，顯見被告出言
      「剷除」等語，意在要求乙○○勿再介入其家庭，其主觀
      上並無恐嚇之意，再對照乙○○聽聞前開「剷除」、「吸
      血鬼」等語，仍持續與被告對談，並稱：「你真的很神經
      病」、「我一直說你很笨」、「笨到這種地步」等對話情
      形以觀，益見告訴人乙○○心理上並未因而有所畏怖恐懼
      ，自難遽論被告有何恐嚇犯行。
    (二)至於告訴人乙○○另指稱被告於九十年三月二十日在電話
      中亦對其出言恐嚇云云，因乙○○自承當日並未錄音，復
      查無其他證據可資佐證，自難僅以其單方指訴，推論被告
      該日恐嚇犯行。
五、綜右理由，依公訴人所提出之證據，尚不足以證明被告確有
    公訴意旨所指九十年三月二十日、同年六月二十一日之連續
    恐嚇犯行，此外，復查無其他積極證據，足資證明被告確有
    公訴人所指上開犯行，原審詳加審究後，以不能證明被告犯
    罪，而就此部分為無罪之諭知，並無不當，公訴人循告訴人
    聲請上訴仍認被告涉有恐嚇犯行，核無理由，應予駁回。
據上論斷，應依刑事訴訟法第368 條，判決如主文。
本案經檢察官陳宏達到庭執行職務。
中　　華　　民　　國　　94　　年　　1 　　月　　25　　日
                  刑事第八庭審判長法  官　吳　敦
                                  法  官  許仕楓
                                  法  官  沈宜生
以上正本證明與原本無異。
不得上訴。
                                  書記官　陳雅加
中　　華　　民　　國　　94　　年　　1 　　月　　26　　日
